---
author: "Ana Luiza Almeida, Bruno Gondim Toledo, César A. Galvão, Hermes Winarski"
title: "Estudo de Caso: Indicadores de natalidade, fecundidade e mortalidade do Acre (2000-2020)"
subtitle: "Demografia - Profa. Ana Maria Nogales"
date: "Brasília, Setembro/2021"
output:
  html_document:
    df_print: paged
    highlight: textmate
    includes:
      in_header: "./imagens/banner.html"
    number_sections: no
    theme: flatly
    toc: no
    toc_float:
      collapsed: yes
      smooth_scroll: yes
---

<!-- font-family: "Times New Roman", Times, serif; -->

<style type="text/css">
h1.title {
  font-size: 37px;
  text-align: center;
}

h3.subtitle {
  text-align: center;
}

h4.author { /* Header 4 - and the author and data headers use this too  */
  font-size: 18px;
  text-align: center;
}
h4.date { /* Header 4 - and the author and data headers use this too  */
  font-size: 18px;
  color: DarkBlue;
  text-align: center;
}
</style>

```{r setup, include=FALSE}
knitr::opts_chunk$set(echo = FALSE)
knitr::opts_chunk$set(message = FALSE)
knitr::opts_chunk$set(warning = FALSE)
#knitr::opts_chunk$set(fig.align = 'center')
#knitr::opts_chunk$set(fig.width=7*0.8, fig.height=5*0.8)
pacman::p_load(dplyr,knitr,kableExtra,DT,plotly)
source('aux-source.R', encoding = 'UTF-8')
# library(tidyverse)
# library(magrittr)
# library(tidymodels)
# library(kableExtra)
# library(ggfortify)
# library(readxl)
# library(prettydoc)
# library(matlib)
```





<br>

# {#inic .tabset}

## Questão 1: Diagrama de Lexis 

### Item a

O diagrama de Lexis para os dados de nascidos vivos de 2000 a 2020 do Acre (SINASC) e de óbitos menores de 5 anos (idades simples) para o mesmo período segundo ano de nascimento é exposto a seguir:


```{r, fig.align='center'}
diagrama
```



### Item b

Supondo população fechada (inexistência de migração), foi calculada a probabilidade de um recém-nascido na UF ou território de escolha sobreviver à idade exata 5 para as coortes de 2000 a 2015.

Foram observados 6.260 indivíduos nascidos vivos e posteriormente falecidos  no intervalo de 2000 a 2015, enquanto registra-se 265.743 indivíduos nascidos no mesmo intervalo. Logo a probabilidade de sobrevivência é:

$$P(\text{recém-nascido sobreviver à idade exata 5})_{2000-2015} = 1 - \frac{6.260}{265.743} = 0.97$$

<br>

### Item c

Considerando o mesmo pressuposto, a probabilidade de sobrevivência ao primeiro aniversário dos recém-nascidos no período de 2000 a 2019. é calculada a seguir.

Foram observados 5.190 óbitos em menores de 1 ano no intervalo de 2000 a 2019, enquanto registra-se 330.697 nascimentos no mesmo intervalo. Logo, a probabilidade de sobrevivência ao primeiro aniversário foi é: 

$$P(\text{sobrevivência ao primeiro aniversário})_{2000-2019} = 1 - \frac{5.190}{330.697} = 0.98$$

<br>

### Item d

Os bancos de dados utilizados para a elaboração das questões estavam, em sua marioria, completos em relação às variáveis utilizadas, não sendo comum encontrar valores em branco.

Porém, não há como se ter certeza se os dados trabalhados refletem a totalidade dos casos de nascimentos e mortes ocorridos, visto que pode haver fuga de registro. Além disso, foram observados alguns valores impossíveis (ex: nascido em 2000 com 70 anos de idade), porém foram poucos e o que é de se esperar em grandes bancos de dados.

<br>
<br>

<center>[Início](#inic) </center>

<br>
<br>


## Questão 2: Natalidade/Fecundidade

### Item a

Com base nos dados do SINASC, para os anos de 2018 a 2020, e na população por sexo e idade estimada - ou seja, projetando o ano de 2019 - foram construídos os seguintes indicadores para o estado do Acre:


```{r}
letra_a%>%
  kbl(align = "c", digits = 2, col.names = c('2018', '2019', '2020')) %>%
  kable_paper(full_width = T) %>%
  kable_styling(bootstrap_options = c("striped", "hover", "condensed"), position = "center")%>%
  footnote(general_title = "Fonte:", general = "Ministério da Saúde - SINASC",
           footnote_as_chunk = T)

```

<br>

As **taxas específicas de fecundidade - TEF** para os diferentes grupos etários foram calculadas somando-se o número de nascidos vivos de mães entre certas idades por meio dos dados do SINASC de cada ano. Após isso dividimos esse número pela estimativa do IBGE da população feminina entre certas idades. As taxas encontradas são expostas nas tabelas a seguir:

<br>

#### {.tabset}

##### Tabela TEF 2018

<br>

A tabela a seguir diz respeito às taxas específicas de fecundidade calculadas para o ano de 2018. Já na tabela é nítido que o maior número será entre as idades de 15 e 19 anos. O gráfico na próxima aba deixa essa observação mais evidente ainda.

<br>

```{r}
d18_2%>%
  kbl(align = "c", digits = 2, col.names = c('Grupo etário', 'Nascimentos', 'População de mães', 'TEF 2018')) %>%
  kable_paper(full_width = T) %>%
  kable_styling(bootstrap_options = c("striped", "hover", "condensed"), position = "center")%>%
  footnote(general_title = "Fonte:", general = "Ministério da Saúde - SINASC",
           footnote_as_chunk = T)
```

<br>

##### Tabela TEF 2019

<br>

Já essa tabela a seguir diz respeito às taxas específicas de fecundidade calculadas para o ano de 2019. Aqui também temos a mesma situação na qual o maior número será entre as idades de 15 e 19 anos. O gráfico na próxima aba pode exemplificar de forma mais visual.

<br>

```{r}
d19_2%>%
  kbl(align = "c", digits = 2, col.names = c('Grupo etário', 'Nascimentos', 'População de mães', 'TEF 2019')) %>%
  kable_paper(full_width = T) %>%
  kable_styling(bootstrap_options = c("striped", "hover", "condensed"), position = "center")%>%
  footnote(general_title = "Fonte:", general = "Ministério da Saúde - SINASC",
           footnote_as_chunk = T)
```

<br>

##### Tabela TEF 2020

<br>

Na tabela a seguir estão as taxas específicas de fecundidade calculadas para o ano de 2020. Mais uma vez se apresenta a mesma situação na qual o maior número será entre as idades de 15 e 19 anos. O gráfico correspondente a essa tabela está na próxima aba. Esse fato do ápice se encontrar em faixas etárias tão precoces será uma discussão mais tarde. Além disso algo a ser comentado é o fato de que a taxa está em queda, todo ano apresenta uma pequena queda com relação ao ano anterior, fato que também será discutido mais à frente.

<br>

```{r}
d20_2%>%
  kbl(align = "c", digits = 2, col.names = c('Grupo etário', 'Nascimentos', 'População de mães', 'TEF 2020')) %>%
  kable_paper(full_width = T) %>%
  kable_styling(bootstrap_options = c("striped", "hover", "condensed"), position = "center")%>%
  footnote(general_title = "Fonte:", general = "Ministério da Saúde - SINASC",
           footnote_as_chunk = T)
```

<br>

##### Gráfico TEF

<br>

Aqui temos as taxas calculadas para os anos de 2018 a 2020 de uma perspectiva gráfica. No eixo x estão as taxas calculadas para cada faixa etária e no eixo y estão as faixas etárias.

O gráfico a seguir é interativo, então é possível selecionar os anos expostos clicando na legenda.

<br>


```{r}
graf_tef
```

<br>

####

<br>


Além disso, as **taxas específicas de fecundidade feminina**, mostradas a seguir, relaciona o número de nascidos vivos femininos de mães de uma determinada idade ou grupo etário. Isso faz com que o número seja mais real e mais aproximado, tendo em vista que reduz o número considerado para apenas aqueles que realmente serão um grupo de risco e que podem gerar vida. A forma de calcular é muito parecida com a de calcular a taxa específica sem ser feminina, contudo a mudança ocorre no número de nascidos, sendo considerados apenas os nascimentos femininos.


<br>

#### {.tabset}


##### TEF feminina 2018

<br>

```{r}
f18_2%>%
  kbl(align = "c", digits = 2, col.names = c('Grupo etário', 'Nascimentos femininos', 'População de mães', 'TEF fem. 2018')) %>%
  kable_paper(full_width = T) %>%
  kable_styling(bootstrap_options = c("striped", "hover", "condensed"), position = "center")%>%
  footnote(general_title = "Fonte:", general = "Ministério da Saúde - SINASC",
           footnote_as_chunk = T)
```

<br>

##### TEF feminina 2019

<br>

```{r}
f19_2%>%
  kbl(align = "c", digits = 2, col.names = c('Grupo etário', 'Nascimentos femininos', 'População de mães', 'TEF fem. 2019')) %>%
  kable_paper(full_width = T) %>%
  kable_styling(bootstrap_options = c("striped", "hover", "condensed"), position = "center")%>%
  footnote(general_title = "Fonte:", general = "Ministério da Saúde - SINASC",
           footnote_as_chunk = T)
```

<br>

##### TEF feminina 2020

<br>

```{r}
f20_2%>%
  kbl(align = "c", digits = 2, col.names = c('Grupo etário', 'Nascimentos femininos', 'População de mães', 'TEF fem. 2020')) %>%
  kable_paper(full_width = T) %>%
  kable_styling(bootstrap_options = c("striped", "hover", "condensed"), position = "center")%>%
  footnote(general_title = "Fonte:", general = "Ministério da Saúde - SINASC",
           footnote_as_chunk = T)
```

####

<br>

### Item b

A seguir são expostas as taxas de **fecundidade total** e **bruta de natalidade** para os anos de 2018 e 2019 obtidas para o Acre,  pelo RIPSA (Rede Interagencial de Informações Para a Saúde) e pelo GBD (Global Burden of Disease). Os dados comparados foram os que puderam ser encontrados.

Assim como será vista ao longo do trabalho, as taxas que foram calculadas se mostraram bem menores que as estimadas pelos dois outros estudos.

<br>

```{r}
letra_b%>%
  kbl(align = "c") %>%
  kable_paper(full_width = T) %>%
  kable_styling(bootstrap_options = c("striped", "hover", "condensed"), position = "center")
```

<br>

A seguir temos uma comparação entre as taxas de fecundidade específicas calculadas para este trabalho e as do RIPSA e do GBD. 

<br>



```{r}
tabela_tef%>%
  kbl(align = "c") %>%
  kable_paper(full_width = T) %>%
  kable_styling(bootstrap_options = c("striped", "hover", "condensed"), position = "center")
```


<br>

#### Indicador de reprodução

Tendo em vista a falta de razão de sexo ao nascimento no RIPSA, utilizou-se o denominador $2,05$, derivado da soma $1+1,05$, onde assume-se que nascem mais homens que mulheres para a razao de sexo ao nascimento.

Seguindo o cálculo da TBR através da TFT:

$$TBR = \frac{TFT}{\text{1 + Razão de sexo ao nascimento}} = \frac{2.81}{2.05} = 1,37$$
chegamos no número de $1,37$.

<br>

### Item c

Em seguida, é analisada a possível associação entre as seguintes variáveis, ainda utilizando dados médios de três anos centrados em 2019, iniciando por uma análise descritiva e, por fim, recorrendo a medidas de associação:

- Idade e escolaridade da mãe;
- Tipo de parto e escolaridade da mãe

As visualizações nas abas a seguir permitem avaliar graficamente tanto a distribuição etária das mães registradas no SINASC para o estado do Acre quanto seus níveis de escolaridade - estes divididos em: Nenhuma, 1 a 3 anos, 4 a 7 anos, 8 a 11 anos e 12 ou mais anos de educação formal.

Descrições são fornecidas em cada aba.

<br>

#### {.tabset}

##### Faixas etárias

Na aba **Faixas etárias** consta a distribuição dessas mulheres de acordo com suas faixas etárias. Para tratamento dos dados, idades extremas como 8 e 60 ou mais anos foram removidos do banco. Ainda assim, é possível observar mais de 5000 crianças que foram mães no estado, entre 10 e 14 anos. O número de mães aumenta entre as adolescentes, 15 a 19 anos de idade, há em torno de 85 mil registros, culminando em torno de 98 mil registros para as jovens adultas. Para as faixas etárias a seguir a quantidade de mães decrescer, chegando a 703 registros para mulheres com mais de 703 anos.

<br>

```{r graf-escolaridades, fig.align='center', out.width="70%"}
hist_idademae
```

<br>

##### Escolaridades

A distribuição da **escolaridade das mães** tem início nada modesto com em torno de 31 mil registros sob **nenhum** grau de escolaridade. A maior parte dessas mulheres tem entre 4 a 11 anos de escolaridade e uma minoria, quase equivalente àquelas que não possuem histórico de educação formal, possue 12 ou mais anos de educação

<br>

```{r histograma-escolaridade-maes, fig.align='center', out.width="70%"}
hist_escomae
```


<br>

##### Faixas etárias por escolaridades

Aqui é possível visualizar, **de forma agregada, a distribuição das idades das mães categorizadas por escolaridade**. Enquanto os extremos de escolaridade demonstram uma distribuição mais achatada, os grupos centrais de escolaridade apresentam assimetria à direita, se concentrando em faixas etárias mais jovens.

Este gráfico é interativo, então é possível selecionar, pela legenda, as faixas etárias que se deseja visualizar. Além disso é exposto o valor do ponto no gráfico ao se passar o cursor.

<br>

<div class = 'center'>
```{r graf-escolaridade-por-faixas-et, fig.align='right', out.width="70%"}

ggplotly(graf_esc_faixaet, tooltip = "n")
```
</div>

<br>

##### Idades por escolaridade

Por último, pode-se observar o mesmo que a aba anterior, mas de forma desagregada. Neste caso, a linha pontilhada vermelha representa a mediana da distribuição. É notório e consoante com a mesma tendência observada em outras populações que a idade em que as pessoas com alto grau de escolaridade se tornam mães tende a ser mais avançada.

<br>

```{r graf-dist-idades-maes, fig.align='center', out.width="70%"}
graf_dist_idade_esc

```

<br>

####

É possível supor, portanto, que há alguma relação entre a idade e a escolaridade da mãe. No entanto, a análise descritiva já indique que não deve se tratar de uma relação linear. Uma tentativa de se computar um coeficiente de correlação utilizando método Spearman para dados não paramétricos corrobora essa hipótese, resultando em um valor próximo a -0.8. 

Complementarmente realiza-se teste de Kruskal-Wallis, obtendo-se estatística $\chi^2$ muito elevada e p-valor próximo a zero, mesmo agregando-se as categorias extremas com pouca frequencia. Cabe notar a suscetibilidade de um teste de hipóteses e suas estatísticas de teste para amostras, neste caso população, de tamanho grande.

Quanto aos partos, avaliamos as proporções de tipos de parto que ocorrem em cada grupo de escolaridade:

<br>

```{r tabela-parto-escolaridade}

prop_partos_wide$PARTO <- c("Vaginal", "Cesáreo")

prop_partos_wide %>%
  kbl(align = "c", digits = 2, col.names = c('Parto', 'Nenhuma', '1 a 3 anos', '4 a 7 anos',' 8 a 11 anos', '12 ou mais')) %>%
  kable_paper(full_width = T)  %>%
  kable_styling(bootstrap_options = c("striped", "hover", "condensed"), full_width = F, position = "center")%>%
  footnote(general_title = "Fonte:", general = "Ministério da Saúde - SIM",
           footnote_as_chunk = T)
```

<br>

Para visualizar melhor esses dados, o gráfico abaixo contém as mesmas proporções para cada categoria de parto, com os graus de escolaridade ordenados. Com base nessas proporções é possível supor que, de acordo com o que se afirma sobre o Brasil, no Acre também aumenta a proporção de partos cesários na medida em que se observa mulheres com mais anos de educação.

<br>

```{r graf-proporcao-partos, fig.align='center', out.width="70%"}
graf_prop_partos
```

<br>

Enquanto o mesmo se aplica a uma estatística $\chi^2$ calculada para se verificar uma possível associação -- isto é, alta estatística e susceptibilidade a altas frequências -- é possível discretizar a variável nível de escolaridade. Neste caso, é possível calcular um coeficiente de correlação entre a proporção de cada tipo de parto covariando com a escolaridade da mãe. Neste caso, o cálculo foi feito para apenas uma das categorias visto a outra refletiria o coeficiente oposto e a escolaridade foi transformada para variar de 0 a 4. O coeficiente de correlação obtido pelo método Pearson foi de $\rho = 0.97$ e $\rho = 1$ para o método Spearman, no caso dos partos cesáreos, o que indica alta correlação.

<br>

### Item d

A primeira coisa a ser comentada é o fato de que ano a ano as taxas de natalidade e fecundidade vão diminuindo. Segundo o artigo "Transição demográfica: a experiência brasileira", a queda dessas taxas indica que o Acre está passando pelo processo de transição demográfica, tendo em vista que esse processo não foi se desenvolvendo homogeneamente pelo território brasileiro. Existem muitos fatores que podem ter influenciado essa queda brusca dos indicadores de natalidade e fecundidade - como é visto no artigo "A demografia brasileira e o declínio da fecundidade no Brasil: contribuições, equívocos e silêncios", mas um fato bem pontuado em praticamente todos os estudiosos do assunto é o de que o perfil das pessoas de baixa renda mudou. Alguns atribuem essa mudança a altas cargas de trabalho, outros a uma exaustão e cansaço, e outros a um nível maior de educação sexual e de educação no geral, mas todo giram em torno da mudança da rotina dessa "classe trabalhadora". 
	
Outra coisa que seria de interesse pontuar seriam as taxas específicas de fecundidade. Ao passo que uma transição demográfica mostraria que a idade prevalente das pessoas que estão engravidando e dando à luz, vemos que as taxas calculadas mostram que há uma maior quantidade de mães no Acre de 15 a 19 anos. Essa gravidez precoce pode estar relacionado com o fato de que o Acre é uma unidade federativa com uma dos menores IDH's(20º de 26), isso mostraria que a população não tem um bom acesso a uma educação de qualidade e muito menos a uma educação sexual de qualidade, isso é mais discutido no artigo "Gravidez na adolescência, iniciação sexual e gênero: perspectivas em disputa".
	
As discrepâncias que ocorreram entre os indicadores do RIPSA e do GBD podem ser devidas ao fato de que primeiro o GBD era uma estimativa para os indicadores estudados, contudo, existe uma transição demográfica e da fecundidade ocorrendo no local de forma extremamente rápida e constante, o que pode não ter sido avaliado pelo estudos. Já o RIPSA foi calculado pela última vez em 2010, ano com uma realidade muito diferente da que vivemos agora. A comparação com o RIPSA nos trás à tona o fato de que realmente essas taxas todas estão diminuindo cada vez mais.

<br>
<br>

<center>[Início](#inic) </center>

<br>
<br>


## Questão 3: Mortalidade

### Item a

Com base nos dados sobre os óbitos do SIM^[Sistema de Informações sobre Mortalidade, do Ministério da Saúde] para 2018 a 2020 e a população por sexo e idade estimada pelo IBGE - Instituto Brasileiro de Geografia e Estatística, são calculados a Taxa Bruta de Mortalidade (TBM) e Taxas específicas de mortalidade por sexo e idade ($_nM_x$).

A TBM é a relação entre o número de óbitos ocorridos em um ano (numerador) e a população total média do período (denominador). Aqui, a média está centrada em 2019 e está expressa por mil habitantes. O valor calculado para o estado do Acre é portanto de $TBM = 4,6468$.

Em seguida foram calculadas as taxas específicas de mortalidade que, em faixas quinquenais, a menos do primeiro ano de vida, estão expostos na tabela a seguir. Um gráfico também é fornecido na aba subsequente para permitir a visualização da evolução da $_nM_x$. Neste, a escala das coordenadas foi transformada em $\log_{10}$ para permitir melhor visualização.

O gráfico a seguir é interativo e permite visualização de pontos específicos.

<br>

#### {.tabset}

##### Tabela nMx
<br>

```{r tabela_nmx}
nMx %>%
  select(faixa_et, nMx_masc, nMx_fem, everything())%>%
  mutate(pop_masc = as.integer(pop_masc),
         pop_fem = as.integer(pop_fem))%>%
  kbl(align = "c", col.names = c('Faixa', 'nMx Masc', 'nMx Fem', 'óbitos masc','óbitos fem', 'pop. masc', 'pop.fem')) %>%
  kable_paper(full_width = T)  %>%
  kable_styling(bootstrap_options = c("striped", "hover", "condensed"), full_width = F, position = "center")%>%
  footnote(general_title = "Fonte:", general = "Ministério da Saúde - SIM",
           footnote_as_chunk = T)

```

<br>

##### Gráfico nMx

<br>

```{r graf-nmx, fig.align='center', fig.dim=c(10,5)}

ggplotly(graf_nmx, tooltip = c("Sexo", "nMx"))

```

<br>

####

<br>

### Item b

As taxas de mortalidade infantil, neonatal, neonatal precoce, neonatal tardio, pós neonatal, neonatal perinatal e óbitos fetais foram calculadas utilizando dados do SIM, com média móvel de três anos centrada em 2019.

<br>

```{r}
tabela3b %>%
  kbl(align = "c", digits = 2) %>%
  kable_paper(full_width = T) %>%
  kable_styling(bootstrap_options = c("striped", "hover", "condensed"), full_width = F, position = "center")%>%
  footnote(general_title = "Fonte:", general = "Ministério da Saúde - SIM",
           footnote_as_chunk = T)
```



<br>

### Item c

Comparação das taxas de mortalidade obtidas com os dados do RIPSA e GBD

Expostas na tabela a seguir (NOME DO TAB), As taxas calculadas pelas pesquisa relacionada à mortalidade de menores de 1 ano do RIPSA apresentam uma certa queda conforme o ano da pesquisa aumenta.

Apesar dessa tendencia, as taxas obtidas A partir dos dados do SIM e DO SINASC são **consideravelmente** menores que as da últimas pesquisa do RIPSA (Norte 2004) **ONDE ESTÁ ISSO?**. Isto poderia ser exlicado pelo grande salto na linha do tempo entre as taxas obtidas no item **b** e a última taxa calculada pelo RIPSA, dando tempo pra essa taxa diminuir bastante. **ONDE ESTÁ ISSO?**

DAR NOMES MELHORES AOS TITULOS DO TABSET, PARA FACILITAR A REFERENCIA PELO TEXTO

MUITOS RECURSOS FORAM GERADOS E COLOCADOS NO TABSET, MAS NAO HÁ QUALQUER REFERENCIA NO TEXTO SOBRE A QUE SE REFEREM, COMO USAR. ESTÁ DISSOCIADO DO TEXTO. INCLUIR UMA DESCRIÇÃO PARA QUE SEJAM FERRAMENTAS QUE PERTENCEM AO ASSUNTO DO TRABALHO.

<br>

#### {.tabset}

##### Tabela

<br>

```{r}
tabela3c %>%
  kbl(align = "c", digits = 2) %>%
  kable_paper(full_width = T)  %>%
  kable_styling(bootstrap_options = c("striped", "hover", "condensed"), full_width = F, position = "center")%>%
  footnote(general_title = "Fonte:", general = "Ministério da Saúde - SIM",
           footnote_as_chunk = T)
```

<br> 

##### Infantil

<br> 

```{r, fig.align='center'}
plot3c_a

```

##### Neonatal

<br> 

```{r, fig.align='center'}
plot3c_b
```

##### Neonatal Precoce

<br> 

```{r, fig.align='center'}
plot3c_c
```

##### Neonatal Tardia

<br> 

```{r, fig.align='center'}
plot3c_d
```

<br> 

##### Pós Neonatal

```{r, fig.align='center'}
plot3c_e
```



<br>

### Item d

A estrutura de mortalidade por causas segundo sexo, de 2015 e 2020, é exposta abaixo em formato de gráfico na primeira aba -- expondo simplesmente as tendências -- e em formato de tabela dinâmica na segunda aba -- possibilitando uma investigação mais detalhada. O agrupamento feito abaixo é realizado de acordo com os capítulos da CID-10, sendo exibidos os mais frequentes. 

Inicialmente é possível notar muitas comunalidades, tanto de tendência quanto de ordem, como é o caso de Sintomas e Achados Anormais, Doenças Infecciosas e Parasitárias, Doenças do Aparelho Respiratório e Doenças do Aparelho Circulatório. Em contraste, as principais divergências ocorrem quanto a Causas Externas, predominante na população masculina, e Complicações do Período Perinatal, que ocorre estritamente na população feminina.

No entanto, cabe notar que em 2020 começam a ser diagnosticados os casos de COVID-19, registrados em vermelho no ano de 2020. É possível que o aumento do registro de causas de morte cujos sintomas são semelhantes à doença tenha ocorrido por falta de consenso do código a ser utilizado e do diagnóstico. Cabe ressaltar ainda o cenário social e político que caracterizou o país durante os anos de 2019 a 2021, podendo ser também um contexto que favorece a ação de outras variáveis intervenientes quanto à quantidade de registros de *causa mortis* COVID-19.

Cabe ainda ressaltar que em todas as causas de morte listadas que poderiam ocorrer para ambos os sexos, ocorre sempre uma maior mortalidade na população masculina. Em especial no ano de 2020, enquanto na população feminina do Acre sequer constam nas maiores causas, mortes por lesões, envenenamentos ou outras causas externas são a quarta maior causa de morte na população masculina.

Por fim, visando investigar as causas de morte desagregadas em termos de CID, a tabela constante na terceira aba à direita foi produzida, também separando a população por sexo e os anos de comparação propostos. Apenas na população masculina aparece Coronavirus como uma das principais causas de morte em 2020. No entando, como já elaborado, outros registros de causa de morte podem ter sido atribuídos, por diversas causas, de maneira enviesada, visto que há CID com características semelhantes à COVID-19.

<br>

#### {.tabset}

##### Gráficos causas de morte

<br>

```{r grafs_causas_morte, figures-side, fig.show = "hold", out.width = "50%", fig.cap = "Fonte: Ministério da Saúde - SIM"}
caps_masc
caps_fem
```



##### Tabela causas de morte

```{r 3d-tabela-causas-morte}

sketch = htmltools::withTags(table(
  class = 'display',
  thead(
    tr(
      th(rowspan = 2, 'Causa de morte'),
      th(colspan = 2, 'Feminino'),
      th(colspan = 2, 'Masculino')
    ),
    tr(
      lapply(c('2015', '2020', '2015', '2020'), th)
    )
  )
))


tabela_morte_caps %>%
  select(causa, Feminino_2015, Feminino_2020, Masculino_2015, Masculino_2020)%>%
  datatable(container = sketch, rownames = FALSE,
          caption = htmltools::tags$caption(
    style = 'caption-side: bottom; text-align: left;',
    'Fonte: ', htmltools::em('Ministério da Saude - SIM')),
    options = list(pageLength = 8, dom = 'tip'))

```

##### Tabela causas de morte por CID

```{r}
morte_cid %>%
  select(nome_causa, Feminino_2015, Feminino_2020, Masculino_2015, Masculino_2020)%>%
  datatable(container = sketch, rownames = FALSE,
          caption = htmltools::tags$caption(
    style = 'caption-side: bottom; text-align: left;',
    'Fonte: ', htmltools::em('Ministério da Saude - SIM')),
    options = list(pageLength = 9, dom = 'tip'))
```

####

<br>

<br>

### Item e

Finalmente, foram construídas as Tábuas de Vida para cada sexo, considerando o ano e unidade da federação em questão. Todas as funções da tábua foram calculadas a partir dos dados do SIM, exceto a sua raíz $l_0$ que foi fixada neste momento como 100.000. 

<br>

#### {.tabset}

##### Tábua de vida Masculina

<br>
```{r TV-masc}
tabua_masc %>%
  rename("Faixa et." = classe) %>%
  kbl(align = "c") %>%
  kable_paper(full_width = T)  %>%
  kable_styling(bootstrap_options = c("striped", "hover", "condensed"), full_width = F, position = "center")%>%
  footnote(general_title = "Fonte:", general = "Ministério da Saúde - SIM",
           footnote_as_chunk = T)
```

<br>

##### Tábua de vida Feminina

<br>
```{r TV-fem}
tabua_fem %>%
  rename("Faixa et." = classe) %>%
  kbl(align = "cccl") %>%
  kable_paper(full_width = T)  %>%
  kable_styling(bootstrap_options = c("striped", "hover", "condensed"), full_width = F, position = "center")%>%
  footnote(general_title = "Fonte:", general = "Ministério da Saúde - SIM",
           footnote_as_chunk = T)
```

<br>

####

A expectativa de vida é uma das funções calculadas na tábua de vida e indica, para uma determinada idade, quantos anos é esperado que uma pessoa viva a partir daquele momento. Por exemplo, a expectativa de vida ao nascer indica quantos anos se espera que uma pessoa viva, se considerado apenas o momento de seu nascimento. A expectativa de vida aos 60 anos indica quantos anos se espera que uma pessoa viva dado que ela completou seus 60 anos de vida.

Neste sentido, a tabela a seguir compara, para cada sexo, as expectativas de vida ao nascer e aos 60 anos calculadas nas tábuas de vida masculina e feminina, aquelas dadas pelo RIPSA para 2012 e a expectativa ao nascer dada pelo GBD para 2017. É evidente que que as expectativas de vida calculadas a partir do SIM são superiores. No entando, é possível que outras variáveis tenham sido levadas em consideração para se obter os números do RIPSA e do GBD.

<br>

```{r tabela-exp-ripsa-gbd}

tibble(Sexo = c("Masculino", "Feminino"),
       Nasc = c(75.3, 82),
       id60 = c(23.6, 26.7),
       Nasc2 = c(69.3, 76.2),
       id602 = c(19.2, 22.4),
       nasc3 = c(63.8,71.6)) %>%
  kbl(align = "lc", col.names = c("Sexo", "Nasc.", "id. 60", "Nasc.", "id. 60", "Nasc")) %>%
  kable_paper(full_width = T)%>%
  kable_styling(bootstrap_options = c("striped", "hover", "condensed"), full_width = T, position = "center")%>%
  add_header_above(c(" " = 1, "Tábuas de vida" = 2, "RIPSA" = 2, "GBD" = 1))%>%
  footnote(general_title = "Fonte:", general = "Ministério da Saúde - SIM",
           footnote_as_chunk = T)


```

<br>

<br>

Gráficos das funções $l_x$ e $_nq_x$ são apresentados nas abas a seguir. Primeiro vamos entender as funções analisadas. A $l_x$ seria o número de pessoas que alcançam com vida a idade exata x de uma uma geração inicial de $l_0$ nascimentos (sendo $l_0$ a raiz da tábua), em suma ele seria a função de sobrevivência. Já a $_nq_x$ probabilidade que uma pessoa, tendo alcançado a idade exata x, tem de morrer entre as idades x e x + n, ou seja, probabilidade de morrer entre as idades comentadas. Portanto, é natural que as tábuas sejam o oposto uma da outra. Ou seja, a probabilidade de se morrer em idades iniciais é menor do que a probabilidade de se morrer em idades mais avançadas. Dessa forma, podemos dizer que é natural então que a sobrevivência nas pessoas mais novas é maior que nas pessa=oas mais velhas. Mas esse retrato da mortalidade deriva de uma transição demográfica pela qual passamos, já que um dia essa tábua tinha um perfil contrário, com a alta taxa de mortalidade infantil.Assim, graças a transição demográfica o perfil de mortalidade chegou nesse. 
Outra coisa para ser comentado seria o fato de que as mulheres tem menos probabilidade de morrer e maior probabilidade de sobrevivência e vice-versa. A análise dessa observação entra em algumas questões sociais que podem explicar tal comportamento. Mulheres tendem a se cuidar mais e a ter menos objeções quando o assunto é ir ao médico e buscar ajuda, do que os homens, isso seria um reflexo do sexismo pungente na nossa sociedade, na qual se cuidar é visto como um ato de fragilidade e fraqueza, as quais são "desprezadas pelos homens". Além do mais a saúde brasileira está mais preparada para cuidar da mulher, com programas de saúde da mulher, do que do homem, o que pode levar a um afastamento desse gênero na hora de ir atrás de ajuda.

<br>

#### {.tabset}

##### Função lx

<br>

```{r graf-lx}

fem <- tabua_fem %>% select(classe, lx, nqx) %>%mutate(sexo = "Feminino")%>%
  pivot_longer(cols = c(lx, nqx), values_to = "valor")

ambos <- tabua_masc %>% select(classe, lx, nqx) %>%mutate(sexo = "Masculino")%>%
  pivot_longer(cols = c(lx, nqx), values_to = "valor")%>%
  bind_rows(fem)

#ajustar largura
#plotly
#ajustar legend
graf_lx <- ambos %>%
  filter(name == "lx") %>%
  ggplot(aes(classe, valor, group = sexo, color = sexo))+
  geom_line(size = 1)+
  scale_color_manual(values = c("skyblue", "orange"), name = "Sexo", labels = c("Feminino", "Masculino"))+
  labs(x = "Faixa etária", title = "Função lx")+
  theme_bw()+
  scale_x_discrete(breaks = c("0-1", "5-9", "15-19","25-29", "35-39", "45-49", "55-59", "65-69", "75-79", "85-89"))+
  theme(axis.title.y = element_blank(),
        axis.ticks = element_blank(),
        panel.grid.minor = element_blank(),
        panel.grid.major.x = element_blank(),
        panel.border = element_blank(),
        axis.line = element_line(color = "gray"))

ggplotly(graf_lx, tooltip = c("classe", "valor"))

```
<br>

##### Função nqx

<br>

```{r graf-nqx}


graf_nqx <- ambos %>%
  filter(name == "nqx") %>%
  ggplot(aes(classe, valor, group = sexo, color = sexo))+
  geom_line(size = 1)+
  scale_color_manual(values = c("skyblue", "orange"), name = "Sexo", labels = c("Feminino", "Masculino"))+
  labs(x = "Faixa etária", title = "Função nqx")+
  theme_bw()+
  scale_x_discrete(breaks = c("0-1", "5-9", "15-19","25-29", "35-39", "45-49", "55-59", "65-69", "75-79", "85-89"))+
  theme(axis.title.y = element_blank(),
        axis.ticks = element_blank(),
        panel.grid.minor = element_blank(),
        panel.grid.major.x = element_blank(),
        panel.border = element_blank(),
        axis.line = element_line(color = "gray"))

ggplotly(graf_nqx, tooltip = c("classe", "valor"))
  
rm(fem, ambos)

```

<br>


Tendo em vista o conceito de $l_x$ logo a cima, temos que $l_0$ = 1 então é a probabilidade esperada de uma pessoa atingir aquela idade exata, ou seja, se a raiz da tábua tem o referencial de apenas uma pessoal, a função lx dá a probabilidade de que uma pessoa atinja aquela idade exata. Assim, $l_{20}$ seria o número de número de pessoas que alcançam com vida a idade exata 20 da geração $l_0$. Da mesma forma temos que $l_{60}$ seria o número de número de pessoas que alcançam com vida a idade exata 20 da geração $l_0$. Essas informações foram esclarecidas pelo "The Methods and Materials of Demography" de Henry S. Shryock e Jacob S. Siegel; e do "Regional Model Life Tables and Stable Populations" de Ansley J. Coale, Paul Demeny and Barbara Vaughan.
<br>
<br>

<center>[Início](#inic) </center>

<br>
<br>

