---
author: 
  - Ana Luiza Almeida 
  - Bruno Gondim Toledo 
  - César A. Galvão 
  - Hermes Winarski
title: "Estudo de Caso: Indicadores de natalidade, fecundidade e mortalidade do Acre (2000-2020)"
subtitle: "Demografia - Profa. Ana Maria Nogales"
date: "Brasília, Setembro/2021"
output:
  html_document:
    df_print: paged
    highlight: textmate
    includes:
      in_header: "./imagens/banner.html"
    number_sections: no
    theme: flatly
    toc: no
    toc_float:
      collapsed: yes
      smooth_scroll: yes
---

<!-- font-family: "Times New Roman", Times, serif; -->

<style type="text/css">
h1.title {
  font-size: 37px;
  text-align: center;
}

h3.subtitle {
  text-align: center;
}

h4.author { /* Header 4 - and the author and data headers use this too  */
  font-size: 18px;
  text-align: center;
}
h4.date { /* Header 4 - and the author and data headers use this too  */
  font-size: 18px;
  color: DarkBlue;
  text-align: center;
}
</style>

```{r setup, include=FALSE}
knitr::opts_chunk$set(echo = FALSE)
knitr::opts_chunk$set(message = FALSE)
knitr::opts_chunk$set(warning = FALSE)
#knitr::opts_chunk$set(fig.align = 'center')
#knitr::opts_chunk$set(fig.width=7*0.8, fig.height=5*0.8)

pacman::p_load(dplyr,knitr,kableExtra,DT, plotly)
source('aux-source.R', encoding = 'UTF-8')
# library(tidyverse)
# library(magrittr)
# library(tidymodels)
# library(kableExtra)
# library(ggfortify)
# library(readxl)
# library(prettydoc)
# library(matlib)
```





<br>

# {#inic .tabset}

## Questão 1: Diagrama de Lexis 

### Item a

O diagrama de Lexis para os dados de nascidos vivos de 2000 a 2020 do Acre (SINASC) e de óbitos menores de 5 anos (idades simples) para o mesmo período segundo ano de nascimento é exposto a seguir:


```{r, fig.align='center'}
diagrama
```



### Item b

Supondo população fechada (inexistência de migração), foi calculada a probabilidade de um recém-nascido na UF ou território de escolha sobreviver à idade exata 5 para as coortes de 2000 a 2015.

Foram observados 6.260 indivíduos nascidos vivos e posteriormente falecidos  no intervalo de 2000 a 2015, enquanto registra-se 265.743 indivíduos nascidos no mesmo intervalo. Logo a probabilidade de sobrevivência é:

$$P(\text{recém-nascido sobreviver à idade exata 5})_{2000-2015} = 1 - \frac{6.260}{265.743} = 0.97$$

<br>

### Item c

Considerando o mesmo pressuposto, a probabilidade de sobrevivência ao primeiro aniversário dos recém-nascidos no período de 2000 a 2019. é calculada a seguir.

Foram observados 5.190 óbitos em menores de 1 ano no intervalo de 2000 a 2019, enquanto registra-se 330.697 nascimentos no mesmo intervalo. Logo, a probabilidade de sobrevivência ao primeiro aniversário foi é: 

$$P(\text{sobrevivência ao primeiro aniversário})_{2000-2019} = 1 - \frac{5.190}{330.697} = 0.98$$

<br>

### Item d

Os bancos de dados utilizados para a elaboração das questões estavam, em sua marioria, completos em relação às variáveis utilizadas, não sendo comum encontrar valores em branco.

Porém, não há como se ter certeza se os dados trabalhados refletem a totalidade dos casos de nascimentos e mortes ocorridos, visto que pode haver fuga de registro. Além disso, foram observados alguns valores impossíveis (ex: nascido em 2000 com 70 anos de idade), porém foram poucos e o que é de se esperar em grandes bancos de dados.

<br>
<br>

<center>[Início](#inic) </center>

<br>
<br>

## Questão 2: Natalidade/Fecundidade

### Item a

Com base nos dados do SINASC, para os anos de 2018 a 2020 e na população por sexo e idade estimada - ou seja, projetando o ano de 2019 - foram construídos os seguintes indicadores para o estado do Acre

<br>

```{r}
letra_a
```

<br>

As **taxas específicas de fecundidade** para os diferentes grupos etários foram calculadas **(EXPLICAR METODO DE CÁLCULO)** e são expostas na tabela a seguir:

<br>

```{r}
#separar e descrever cada uma dessas tabelas e gráficos separadamente.Se for necessário, realizar comparações entre eles.

# Gráficos devem ter seu alinhamento ajustado nas configuraçoes fig.align dentro do bloco que for processado

d18_2
tef18

d19_2
tef19

d20_2
tef20
```

<br>

Além disso, as **taxas específicas de fecundidade feminina** (EXPLICAR O QUE É E COMO FOI CALCULADO, COM QUE PROPÓSITO E O QUE SE PODE OBSERVAR NAS TABELAS. COMPARAR SE FOR NECESSARIO)

<br>

```{r}
f18_2
f19_2
f20_2
```

<br>

### Item b

A seguir são expostas as taxas de **fecundidade total** e **bruta de natalidade** para os anos de (SUBSTITUIR PELO ANO) obtidas para (BRASIL? ACRE?) pelo RIPSA (inserir uma nota de rodapé dizendo o que é: o que significa a sigla) e pelo GBD(o mesmo em relação à sigla).

Comparando-se as taxas calculadas pelo SINASC, é possível observar que todas as taxas estão significantemente menores que as do RIPSA de 2010 e as que foram encontradas no GBD. (MELHORAR ESTA ORACAO, A REFERENCIA DELA VAI E VOLTA) 

EXPLICAR O QUE É CADA TABELA, REFLETIR PQ VALE A PENA MANTER TODAS ELAS, SE VALE A PENA MANTER TODAS AS VARIÁVEIS, SE É POSSÍVEL COLAPSAR VARIAS EM UMA, ETC

<br>

```{r}
letra_b
```

<br>

#### Taxas de fecundidade específicas
##### RIPSA
```{r}
a06_10_1_
```

<br>

##### GBD
```{r}
TEF_2018
TEF_2019
```

<br>

##### SINASC
```{r}
d18_10
d19_10
d20_10
```

<br>

#### Indicador de reprodução

Tendo em vista a falta de razão de sexo ao nascimento (ONDE? POR QUE?), utilizou-se o denominador 2,05 (ONDE? INDICAR O CALCULO NECESSÁRIO, SUGIRO FAZER COM A SINTAXE DE LATEX, TEM EXEMPLO NA QUESTAO 1)

```{r}
TFT2010
TBR2010<-(2.81/2.05)
TBR2010 #AVALIAR SE ESSE VALOR TEM QUE APARECER NO MARKDOWN - SE NAO VER COMO TIRAR
```

<br>

### Item c

Em seguida, é analisada a possível associação entre as seguintes variáveis, ainda utilizando dados médios de três anos centrados em 2019, iniciando por uma análise descritiva e, por fim, recorrendo a medidas de associação:

- Idade e escolaridade da mãe;
- Tipo de parto e escolaridade da mãe

As visualizações nas abas a seguir permitem avaliar graficamente tanto a distribuição etária das mães registradas no SINASC para o estado do Acre quanto seus níveis de escolaridade - estes divididos em: Nenhuma, 1 a 3 anos, 4 a 7 anos, 8 a 11 anos e 12 ou mais anos de educação formal.

Descrições são fornecidas em cada aba.

<br>

#### {.tabset}

##### Faixas etárias

Na aba **Faixas etárias** consta a distribuição dessas mulheres de acordo com suas faixas etárias. Para tratamento dos dados, idades extremas como 8 e 60 ou mais anos foram removidos do banco. Ainda assim, é possível observar mais de 5000 crianças que foram mães no estado, entre 10 e 14 anos. O número de mães aumenta entre as adolescentes, 15 a 19 anos de idade, há em torno de 85 mil registros, culminando em torno de 98 mil registros para as jovens adultas. Para as faixas etárias a seguir a quantidade de mães decrescer, chegando a 703 registros para mulheres com mais de 703 anos.

<br>

```{r graf-escolaridades, fig.align='center', out.width="70%"}
hist_idademae
```

<br>

##### Escolaridades

A distribuição da **escolaridade das mães** tem início nada modesto com em torno de 31 mil registros sob **nenhum** grau de escolaridade. A maior parte dessas mulheres tem entre 4 a 11 anos de escolaridade e uma minoria, quase equivalente àquelas que não possuem histórico de educação formal, possue 12 ou mais anos de educação

<br>

```{r histograma-escolaridade-maes, fig.align='center', out.width="70%"}
hist_escomae
```


<br>

##### Faixas etárias por escolaridades

Aqui é possível visualizar, **de forma agregada, a distribuição das idades das mães, categorizadas por escolaridade**. Enquanto os extremos de escolaridade demonstram uma distribuição mais achatada, os grupos centrais de escolaridade apresentam assimetria à direita, se concentrando em faixas etárias mais jovens.

Este gráfico é interativo, então é possível selecionar, pela legenda, as faixas etárias que se deseja visualizar. Além disso é exposto o valor do ponto no gráfico ao se passar o cursor.

<br>

<div class = 'center'>
```{r graf-escolaridade-por-faixas-et, fig.align='right', out.width="70%"}
ggplotly(graf_esc_faixaet, tooltip = "n")
```
</div>

<br>

##### Idades por escolaridade

Por último, pode-se observar o mesmo que a aba anterior, mas de forma desagregada. Neste caso, a linha pontilhada vermelha representa a mediana da distribuição. É notório e consoante com a mesma tendência observada em outras populações que a idade em que as pessoas com alto grau de escolaridade se tornam mães tende a ser mais avançada.

<br>

```{r graf-dist-idades-maes, fig.align='center', out.width="70%"}
graf_dist_idade_esc

```

<br>

####

É possível supor, portanto, que há alguma relação entre a idade e a escolaridade da mãe. No entanto, a análise descritiva já indique que não deve se tratar de uma relação linear. Uma tentativa de se computar um coeficiente de correlação utilizando método Spearman para dados não paramétricos corrobora essa hipótese, resultando em um valor próximo a -0.8. 

Complementarmente realiza-se teste de Kruskal-Wallis, obtendo-se estatística $\chi^2$ muito elevada e p-valor próximo a zero, mesmo agregando-se as categorias extremas com pouca frequencia. Cabe notar a suscetibilidade de um teste de hipóteses e suas estatísticas de teste para amostras, neste caso população, de tamanho grande.

Quanto aos partos, avaliamos as proporções de tipos de parto que ocorrem em cada grupo de escolaridade:

<br>

```{r tabela-parto-escolaridade}

prop_partos_wide$PARTO <- c("Vaginal", "Cesáreo")

prop_partos_wide %>%
  kbl(align = "c", digits = 2, col.names = c('Parto', 'Nenhuma', '1 a 3 anos', '4 a 7 anos',' 8 a 11 anos', '12 ou mais')) %>%
  kable_paper(full_width = T)  %>%
  kable_styling(bootstrap_options = c("striped", "hover", "condensed"), full_width = F, position = "center")%>%
  footnote(general_title = "Fonte:", general = "Ministério da Saúde - SIM",
           footnote_as_chunk = T)
```

<br>

Para visualizar melhor esses dados, o gráfico abaixo contém as mesmas proporções para cada categoria de parto, com os graus de escolaridade ordenados. Com base nessas proporções é possível supor que, de acordo com o que se afirma sobre o Brasil, no Acre também aumenta a proporção de partos cesários na medida em que se observa mulheres com mais anos de educação.

<br>

```{r graf-proporcao-partos, fig.align='center', out.width="70%"}
graf_prop_partos
```

<br>

Enquanto o mesmo se aplica a uma estatística $\chi^2$ calculada para se verificar uma possível associação -- isto é, alta estatística e susceptibilidade a altas frequências -- é possível discretizar a variável nível de escolaridade. Neste caso, é possível calcular um coeficiente de correlação entre a proporção de cada tipo de parto covariando com a escolaridade da mãe. Neste caso, o cálculo foi feito para apenas uma das categorias visto a outra refletiria o coeficiente oposto e a escolaridade foi transformada para variar de 0 a 4. O coeficiente de correlação obtido pelo método Pearson foi de $\rho = 0.97$ e $\rho = 1$ para o método Spearman, no caso dos partos cesáreos, o que indica alta correlação.

<br>

### Item d

A primeira coisa a ser comentada é o fato de que ano a ano as taxas de natalidade e fecundidade vão diminuindo. Segundo o artigo "Transição demográfica: a experiência brasileira", a queda dessas taxas indica que o Acre está passando pelo processo de transição demográfica, tendo em vista que esse processo não foi se desenvolvendo homogeneamente pelo território brasileiro. Existem muitos fatores que podem ter influenciado essa queda brusca dos indicadores de natalidade e fecundidade - como é visto no artigo "A demografia brasileira e o declínio da fecundidade no Brasil: contribuições, equívocos e silêncios", mas um fato bem pontuado em praticamente todos os estudiosos do assunto é o de que o perfil das pessoas de baixa renda mudou. Alguns atribuem essa mudança a altas cargas de trabalho, outros a uma exaustão e cansaço, e outros a um nível maior de educação sexual e de educação no geral, mas todo giram em torno da mudança da rotina dessa "classe trabalhadora". 
	
Outra coisa que seria de interesse pontuar seriam as taxas específicas de fecundudade. Ao passo que uma transição demográfica mostraria que a idade prevalente das pessoas que estão engravidando e dando à luz, vemos que as taxas calculadas mostram que há uma maior quantidade de mães no Acre de 15 a 19 anos. Essa gravidez precoce pode estar relacionado com o fato de que o Acre é uma unidade federativa com uma dos menores IDH's(20º de 26), isso mostraria que a população não tem um bom acesso a uma educação de qualidade e muito menos a uma educação sexual de qualidade, isso é mais discutido no artigo "Gravidez na adolescência, iniciação sexual e gênero: perspectivas em disputa".
	
As discrepâncias que ocorreram entre os indicadores do RIPSA e do GBD podem ser devidas ao fato de que esses dois fizeram estimativas para os indicadores estudados. Contudo, existe uma transição demográfica e da fecundidade ocorrendo no local de forma extremamente rápida e constante, o que pode não ter sido avaliado pelos dois estudos. 

<br>
<br>

<center>[Início](#inic) </center>

<br>
<br>


## Questão 3: Mortalidade

### Item a

Com base nos dados sobre os óbitos do SIM^[Sistema de Informações sobre Mortalidade, do Ministério da Saúde] para 2018 a 2020 e a população por sexo e idade estimada pelo IBGE - Instituto Brasileiro de Geografia e Estatística, são calculados a Taxa Bruta de Mortalidade (TBM) e Taxas específicas de mortalidade por sexo e idade ($_nM_x$).

<br>

### Item b

As taxas de mortalidade infantil, neonatal, neonatal precoce, neonatal tardio, pós neonatal, neonatal perinatal e óbitos fetais foram calculadas utilizando dados do SIM, com média móvel de três anos centrada em 2019.

<br>

```{r}
tabela3b %>%
  kbl(align = "c", digits = 2) %>%
  kable_paper(full_width = T) %>%
  kable_styling(bootstrap_options = c("striped", "hover", "condensed"), full_width = F, position = "center")%>%
  footnote(general_title = "Fonte:", general = "Ministério da Saúde - SIM",
           footnote_as_chunk = T)
```



<br>

### Item c

Comparação das taxas de mortalidade obtidas com os dados do RIPSA e GBD

Expostas na tabela a seguir (NOME DO TAB), As taxas calculadas pelas pesquisa relacionada à mortalidade de menores de 1 ano do RIPSA apresentam uma certa queda conforme o ano da pesquisa aumenta.

Apesar dessa tendencia, as taxas obtidas A partir dos dados do SIM e DO SINASC são **consideravelmente** menores que as da últimas pesquisa do RIPSA (Norte 2004) **ONDE ESTÁ ISSO?**. Isto poderia ser exlicado pelo grande salto na linha do tempo entre as taxas obtidas no item **b** e a última taxa calculada pelo RIPSA, dando tempo pra essa taxa diminuir bastante. **ONDE ESTÁ ISSO?**

DAR NOMES MELHORES AOS TITULOS DO TABSET, PARA FACILITAR A REFERENCIA PELO TEXTO

MUITOS RECURSOS FORAM GERADOS E COLOCADOS NO TABSET, MAS NAO HÁ QUALQUER REFERENCIA NO TEXTO SOBRE A QUE SE REFEREM, COMO USAR. ESTÁ DISSOCIADO DO TEXTO. INCLUIR UMA DESCRIÇÃO PARA QUE SEJAM FERRAMENTAS QUE PERTENCEM AO ASSUNTO DO TRABALHO.

<br>

#### {.tabset}

##### Tabela

<br>

```{r}
tabela3c %>%
  kbl(align = "c", digits = 2) %>%
  kable_paper(full_width = T)  %>%
  kable_styling(bootstrap_options = c("striped", "hover", "condensed"), full_width = F, position = "center")%>%
  footnote(general_title = "Fonte:", general = "Ministério da Saúde - SIM",
           footnote_as_chunk = T)
```

<br> 

##### Infantil

<br> 

```{r, fig.align='center'}
plot3c_a

```

##### Neonatal

<br> 

```{r, fig.align='center'}
plot3c_b
```

##### Neonatal Precoce

<br> 

```{r, fig.align='center'}
plot3c_c
```

##### Neonatal Tardia

<br> 

```{r, fig.align='center'}
plot3c_d
```

<br> 

##### Pós Neonatal

```{r, fig.align='center'}
plot3c_e
```



<br>

### Item d

A estrutura de mortalidade por causas segundo sexo, de 2015 e 2020, é exposta abaixo em formato de gráfico na primeira aba -- expondo simplesmente as tendências -- e em formato de tabela dinâmica na segunda aba -- possibilitando uma investigação mais detalhada. O agrupamento feito abaixo é realizado de acordo com os capítulos da CID-10, sendo exibidos os mais frequentes. 

Inicialmente é possível notar muitas comunalidades, tanto de tendência quanto de ordem, como é o caso de Sintomas e Achados Anormais, Doenças Infecciosas e Parasitárias, Doenças do Aparelho Respiratório e Doenças do Aparelho Circulatório. Em contraste, as principais divergências ocorrem quanto a Causas Externas, predominante na população masculina, e Complicações do Período Perinatal, que ocorre estritamente na população feminina.

No entanto, cabe notar que em 2020 começam a ser diagnosticados os casos de COVID-19, registrados em vermelho no ano de 2020. É possível que o aumento do registro de causas de morte cujos sintomas são semelhantes à doença tenha ocorrido por falta de consenso do código a ser utilizado e do diagnóstico. Cabe ressaltar ainda o cenário social e político que caracterizou o país durante os anos de 2019 a 2021, podendo ser também um contexto que favorece a ação de outras variáveis intervenientes quanto à quantidade de registros de *causa mortis* COVID-19.

Cabe ainda ressaltar que em todas as causas de morte listadas que poderiam ocorrer para ambos os sexos, ocorre sempre uma maior mortalidade na população masculina. Em especial no ano de 2020, enquanto na população feminina do Acre sequer constam nas maiores causas, mortes por lesões, envenenamentos ou outras causas externas são a quarta maior causa de morte na população masculina.

Por fim, visando investigar as causas de morte desagregadas em termos de CID, a tabela constante na terceira aba à direita foi produzida, também separando a população por sexo e os anos de comparação propostos. Apenas na população masculina aparece Coronavirus como uma das principais causas de morte em 2020. No entando, como já elaborado, outros registros de causa de morte podem ter sido atribuídos, por diversas causas, de maneira enviesada, visto que há CID com características semelhantes à COVID-19.

<br>

#### {.tabset}

##### Gráficos causas de morte

<br>

```{r grafs_causas_morte, figures-side, fig.show = "hold", out.width = "50%", fig.cap = "Fonte: Ministério da Saúde - SIM"}
caps_masc
caps_fem
```



##### Tabela causas de morte

```{r 3d-tabela-causas-morte}

sketch = htmltools::withTags(table(
  class = 'display',
  thead(
    tr(
      th(rowspan = 2, 'Causa de morte'),
      th(colspan = 2, 'Feminino'),
      th(colspan = 2, 'Masculino')
    ),
    tr(
      lapply(c('2015', '2020', '2015', '2020'), th)
    )
  )
))


tabela_morte_caps %>%
  select(causa, Feminino_2015, Feminino_2020, Masculino_2015, Masculino_2020)%>%
  datatable(container = sketch, rownames = FALSE,
          caption = htmltools::tags$caption(
    style = 'caption-side: bottom; text-align: left;',
    'Fonte: ', htmltools::em('Ministério da Saude - SIM')),
    options = list(pageLength = 8, dom = 'tip'))

```

##### Tabela causas de morte por CID

```{r}
morte_cid %>%
  select(nome_causa, Feminino_2015, Feminino_2020, Masculino_2015, Masculino_2020)%>%
  datatable(container = sketch, rownames = FALSE,
          caption = htmltools::tags$caption(
    style = 'caption-side: bottom; text-align: left;',
    'Fonte: ', htmltools::em('Ministério da Saude - SIM')),
    options = list(pageLength = 9, dom = 'tip'))
```


<br>
<br>

<center>[Início](#inic) </center>

<br>
<br>

