---
author: 
  - Ana Luiza Almeida 
  - Bruno Toledo 
  - César A. Galvão 
  - Hermes Winarski
title: "Estudo de Caso: Indicadores de natalidade, fecundidade e mortalidade do Acre (2000-2020)"
subtitle: "Demografia 2020.1 - Prof. Ana Maria Nogales"
date: "Brasília, Setembro, 2021"
output:
  html_document:
    df_print: paged
    highlight: textmate
    includes:
      in_header: "C:/Users/herme/OneDrive/Documentos/UnBanda/5º Semestre/Demografia/Natalidade-Fecundidade-Mortalidade-Demog/imagens/banner.html"
    number_sections: no
    theme: flatly
    toc: no
    toc_float:
      collapsed: yes
      smooth_scroll: yes
---



<style type="text/css">
h1.title {
  font-size: 37px;
  font-family: "Times New Roman", Times, serif;
  text-align: center;
}
h3.subtitle {
  font-family: "Times New Roman", Times, serif;
  text-align: center;
}

h4.author { /* Header 4 - and the author and data headers use this too  */
  font-size: 18px;
  font-family: "Times New Roman", Times, serif;
  text-align: center;
}
h4.date { /* Header 4 - and the author and data headers use this too  */
  font-size: 18px;
  color: DarkBlue;
  font-family: "Times New Roman", Times, serif;
  text-align: center;
}
</style>

```{r setup, include=FALSE}
knitr::opts_chunk$set(echo = FALSE)
knitr::opts_chunk$set(message = FALSE)
knitr::opts_chunk$set(warning = FALSE)
knitr::opts_chunk$set(fig.align = 'center')
knitr::opts_chunk$set(fig.width=7*0.8, fig.height=5*0.8)

pacman::p_load(dplyr,knitr,kableExtra)
source('aux-source.R', encoding = 'UTF-8')
# library(tidyverse)
# library(magrittr)
# library(tidymodels)
# library(kableExtra)
# library(ggfortify)
# library(readxl)
# library(prettydoc)
# library(matlib)
```

```{r chunk-nomeado, echo = FALSE}


```


<br>

# Introdução


```{r chunk-nomeado-2, echo = FALSE}
# obrigatorios(190011572) %>%
#   kbl(align = "c", col.names = c('Seção', 'Página', 'Exercícios')) %>%
#   kable_styling(bootstrap_options = c("striped", "hover", "condensed"), full_width = F, position = "center")
```

<br>

# Resultados Obtidos {.tabset}

## Questão 1 

### Item a

asdf
asdf
asdf


<br>

### Item b

asdf
asdf
asdef

<br>

## Questão 2

### Item a

## Questão 3

### Item **b**

- Taxas de mortalidade infantil, neonatal, neonatal precoce, neonatal tardio, pós neonatal, neonatal perinatal e óbitos fetais.

```{r}
tabela3b %>%
  kbl(align = "c", caption = "Tabela 1: Tabela de frequências para classes de notas de matemática", digits = 2) %>%
  kable_paper(full_width = T) %>%
  footnote(general_title = "Fonte:", general = "INEP - SAEB",
           footnote_as_chunk = T)
```


<br/><br/>

### Item **c**

- Comparação das taxas de mortalidade obtidas com os dados do RIPSA e GBD

#### {.tabset}

##### Tabela

```{r}
tabela3c %>%
  kbl(align = "c", caption = "Tabela 1: Tabela de frequências para classes de notas de matemática", digits = 2) %>%
  kable_paper(full_width = T) %>%
  footnote(general_title = "Fonte:", general = "INEP - SAEB",
           footnote_as_chunk = T)
```

##### Infantil

```{r}
plot3c_a

```

##### Neonatal

```{r }
plot3c_b
```

##### Neonatal Precoce

```{r }
plot3c_c
```

##### Neonatal Tardia

```{r }
plot3c_d
```

##### Pós Neonatal

```{r }
plot3c_e
```

#### <br/><br/>

#### Comentários

As taxas calculadas pelas pesquisa relacionada à mortalidade de menores de 1 ano do RIPSA, apresentam uma certa queda conforme o ano da pesquisa aumenta.

Apesar dessa tendencia em melhora, as taxas obtidas à partir dos dados do SIM e SINAS são **consideravelmente** menores que as da últimas pesquisa do RIPSA (Norte 2004). O que pode ser exlicado pelo grande salto na linha do tempo entre as taxas obtidas no item **b** e a última taxa calculada pelo RIPSA, dando tempo pra essa taxa diminuir bastante.

#### <br/><br/>
